-臺灣高雄地方法院民事判決　九十年度再易字第二九號
　　原　　　告　甲○○
　　被　　　告　紐新企業股份有限公司
　　法定代理人　陳冠英
右當事人間請求清償債務事件，再審原告對於民國九十年三月三十日本院九十年度再
易字第五號第二審確定判決提起再審之訴，本院判決如左：
    主    文
再審之訴駁回。
再審訴訟費用由再審原告負擔。
    理    由
一、按再審之訴，應於三十日之不變期間內提起。前項期間，自判決確定時起算。但
    再審之理由知悉在後者，自知悉時起算；民事訴訟法第五百條第一項、第二項定
    有明文。查本件再審原告係於九十年四月十八日收受本院九十年度再易字第五號
    民事判決，而於同年五月十四日向本院提起再審之訴，尚未逾民事訴訟法第五百
    條第一項所定三十日之法定再審期間，起訴程序合法，先予敘明。
二、本件再審原告主張：其前以本院九十年度再易字第五號再審事件就本院八十九年
    度小上字第一四三號民事判決提起再審，而提出高雄市苓雅區戶政事務所答覆再
    審原告有關無陳冠英設籍函文一紙「查無陳冠英設籍資料」，顯示其所在不明，
    再審被告法定代理人陳冠英於原審拒絕出庭，顯未尊重法定承認其訴訟程序，實
    已確認合於民事訴訟法第四百九十六條第一項第六款規定：「當事人知他造之住
    居所指為所在不明而與涉訟者」之再審理由。又再審原告對本院八十九年度小上
    字第一四三號所提民事訴訟再審狀第二項已指明：「原告舉證歷歷明確」，且已
    將再審被告發行之有價證券十張於該小上事件之第一審第一次開庭時提呈審理法
    官張世賢二次，當庭查驗屬實，為不爭之事實，合於民事訴訟法第四百九十六條
    第一項第十三款：「當事人發見未經斟酌之證物或得使用該證物者，但以如經斟
    酌可受較有利益之裁判者為限」之再審理由。再審原告確已舉證，且再審被告對
    原審已放棄公開言詞辯論亦為不爭事實，再審原告已盡最高法院十七年上字第九
    一七號判例所示之舉證責任，是原再審判決以最高法院十七年上字第九一七號判
    例及民事訴訟法第二百七十七條規定為據，駁回再審原告之再審，適用法規顯有
    錯誤，此為司法院大法官釋字第一七七號解釋首要准許再審之事由，及釋字第一
    九三號解釋再確認應保障以符憲法及中央法規標準法第五條第一項第三款之禁止
    ，因法定再審案件應由第二審或第三審級法院審理，若任由原審級法院審理，似
    與組織及分層負責不合，亦易不承認過失，再審原告放棄司法院大法官釋字第一
    七七號及第一九三號解釋文之保障，亦符合民事訴訟法第二百七十七條之規定，
    並提出再審被告應給付之證據，自應判決再審被告依其發行之有價證券支付，始
    合法正當。本案上訴及再審理由均充足，未經言詞辯論為再審被告拒不出庭，自
    未經再審原告同意，依民事訴訴法第四百三十六條之二十九第一款規定，亦應廢
    棄原判決。為此依同法第四百九十六條第一項第一、六、十三款、第四百九十九
    條第一項第一款及第五百條之規定，對於本院九十年度再易字第五號民事判決提
    起再審之訴。
三、惟按再審之訴，必須具體主張原確定判決有民事訴訟法第四百九十六條或第四百
    九十七條所列情形之再審理由者，始為合法。復依同法第五百零二條第二項規定
    ，再審之訴，顯無再審理由者，得不經言詞辯論，以判決駁回之。而民事訴訴法
    第四百九十六條第一項第一款所謂「適用法規顯有錯誤」，應以確定終局判決違
    背法規或現存判例、解釋為限，不包括漏未斟酌證據及認定事實錯誤，此有最高
    法院五十七年台上字第一０九一號及六十三年第八八０號判例可資參照。至於證
    據之取捨、事實之認定乃事實審法院職權之行使，原不發生法規是否適用錯誤之
    問題。又同條第六款所列「當事人知他造之住居所，指為所在不明而與涉訟者。
    但他造已承認其訴訟程序者，不在此限」之再審理由，乃為保障消極當事人之訴
    訟權，裨其得合法收受通知到庭參與辯論及為利己陳述之機會，是本款所謂「當
    事人」應指積極當事人，在第一審程序為原告，在上訴程序為上訴人。當事人依
    本款提起再審之訴，必須在其主觀上明知他造之住居所，故以不實之陳述，指為
    所在不明而與涉訟者，始足當之，因之得依該款提起再審之訴者，限於在訴訟中
    居於被動地位之消極當事人而非原告或上訴人甚明。再者，民事訴訟法第四百九
    十六條第一項第十三款所謂「當事人發見未經斟酌之證物或得使用該證物者」，
    係指前訴訟程序事實審之言詞辯論終結前已存在之證物，因當事人不知有此，致
    未經斟酌，現始知之，或雖知有此而不能使用，現始得使用者而言。若在前訴訟
    程序事實審言詞辯論終結前，尚未存在之證物，本無所謂發見，自不得以之為再
    審理由。亦有最高法院二十九年上字第一○○五號及三十二年上字第一二四七號
    判例可參。是其證物如業經當事人在前訴訟程序事實審言詞辯論終結前提出使用
    ，並經前訴訟程序予以斟酌，而為法院所不採者，即與上開發見未經斟酌之證物
    有間，無從依民事訴訟法第四百九十六條第一項第十三款規定提起再審之訴。
四、經查本院九十年度再易字第五號民事判決係以再審原告對於本院八十九年度小上
    字第一四三號民事確定判決提起再審之訴顯無理由，而依民事訴訟法第五百零二
    條第二項規定，不經言詞辯論，逕以判決駁回其再審等情，業經本院依職權調閱
    該卷查明屬實，則原再審判決既未經言詞辯論程序，即與民事訴訟法第四百九十
    六條第一項第六款規定之情形有間。況該條款規定之再審事由係為保障消極當事
    人即再審被告之訴訟權所設，再審原告本不得以此為理由提起再審。是再審原告
    主張再審被告之法定代理人陳冠英於原再審程序及本院八十九年度小上字第一四
    三號事件審理時拒絕出庭，符合民事訴訟法第四百九十六條第一項第六款規定之
    再審理由云云，雖據其提出高雄市苓雅區戶政事務所答覆再審原告有關無陳冠英
    設籍函文一紙為證，仍顯無理由，自不足採。又查原再審判決已說明司法院大法
    官第一七七號解釋係針對最高法院六十年台再字第一七○號判例與該解釋見解未
    洽部分不予援用，非係針對最高法院十七年上字第九一七號判例不予援用而為之
    解釋。再者中央法規標準法第五條第一項第三款規定：「左列事項應以法律定之
    ：．．．三、關於國家各機關之組織者。．．」等語，係就國家機關之組織須以
    法律定之而為之規定，與最高法院十七年上字第九一七號判例意旨所揭：「民事
    訴訟如係由原告主張權利者，應先由原告負舉證之責，若先不能舉證，以證實自
    己之主張為真實，則被告就其抗辯事實即令不能舉證，或其所舉證據尚有疵累，
    亦應駁回原告之請求」等語，係就舉證責任分配而為之闡釋無涉，況依民事訴訟
    法第二百七十七條前段規定，當事人主張有利於己之事實者，就其事實有舉證之
    責任，即為舉證責任分配之原則。是最高法院十七年上字第九一七號判例與該法
    條規定並無歧異之處，而認再審原告主張本院八十九年度小上字第一四三號民事
    確定判決依據最高法院十七年上字第九一七號判例而為判決，係適用法規顯有錯
    誤云云，亦有誤認等情，為其論據，有本院九十年度再易字第五號民事判決在卷
    足憑，核與本院八十九年度小上字第一四三號民事確定判決，認再審原告提出再
    審被告發行之有價證券十張尚不足以證明再審原告所主張再審被告公司之董事長
    騙稱其公司已上櫃買賣而違反證券交易法第一百五十五條規定情事之屬於法院證
    據取捨及事實認定之職權行使，並無違誤之處，自不發生適用法規是否錯誤之問
    題。是再審原告僅以其已提出再審被告發行之有價證券十張，主張其已盡舉證責
    任，原再審判決以最高法院十七年上字第九一七號判例及民事訴訟法第二百七十
    七條規定駁回其再審，適用法規顯有錯誤云云，同無理由，為不足採。末查系爭
    十張有價證券，業經再審原告於本院八十九年度小上字第一四三號上訴事件之原
    第一審審理時提出，據以請求再審被告給付之情，既為再審原告所自承，且原第
    一審判決及八十九年度小上字第一四三號判決均已就系爭十張有價證券尚不足以
    證明再審原告之前開主張為論述，並經本院依職權調閱本院八十九年度小上字第
    一四三號卷查閱屬實，顯已就系爭十張有價證券之證明力為斟酌，是該證物在原
    再審訴訟程序及前訴訟第一審程序時即已存在，自無所謂前事實審言詞辯論終結
    後始發見之可言。況系爭十張有價證券既不足以證明再審原告主張再審被告違反
    證券交易法第一百五十五條之情事為真實，則該證物縱經斟酌亦難使再審原告受
    較有利益之裁判，是再審原告依民事訴訟法第四百九十六條第一項第十三款提起
    再審之訴，亦難認為有理由。至再審原告主張之其他再審理由，均與其主張之民
    事訴訟法第四百九十六條第一項第一、六、十三款之再審理由要件不合，自不得
    據之提起再審。
五、綜上所述，再審原告所主張之再審事由，經本院調查斟酌結果，衡諸前開法條規
    定及最高法院判例意旨，尚難據此認定原再審判決有再審原告所指稱符合民事訴
    訟法第四百九十六條第一項第一、六及十三款之情形，是再審原告提起本件再審
    之訴顯無理由，爰不經言詞辯論，逕以判決駁回之。
據上論結，本件再審原告之訴顯無理由，依民事訴訟法第五百零二條第二項、第七十
八條，判決如主文。
中　　　華　　　民　　　國　　九十一　　年　　　四　　　月　　　十二　　日
                              臺灣高雄地方法院民事第五庭
~B審判長法官　黃國川
~B法　　　官　徐美麗
~B法　　　官　林雯娟
右為正本係照原本作成。
本判決不得上訴。
中　　　華　　　民　　　國　　九十一　　年　　　四　　　月　　　十二　　日
~B法院書記官　黃麗緞
